【裁判字號】    99,訴,1570
【裁判日期】    991202
【裁判案由】    教師升等
【裁判全文】
臺北高等行政法院判決
                                      99年度訴字第1570號
                                    99年11月18日辯論終結
原      告  彭成煌
被      告  教育部
代  表  人  吳清基（部長）住同上
訴訟代理人  鄭立輝
            王明源
上列當事人間教師升等事件，原告不服教育部中央教師申訴評議
委員會中華民國99年6 月28日（發文日期字號：99年7 月1 日台
申字第0990109732）申訴決定，提起行政訴訟，本院判決如下：
    主  文
原告之訴駁回。
訴訟費用由原告負擔。
    事  實
一、事實概要：
    原告係真理大學助理教授，真理大學於民國（下同）99年3
    月2 日以真大達人字第0990001173號函報請被告機關申請送
    審副教授資格，因原告係依教育人員任用條例第30條之1 規
    定，以舊制講師身分提出博士學位論文送審副教授資格，惟
    原告已於90年3 月以同一博士學位論文送審通過助理教授資
    格，依教育部94年11月11日台學審字第0940123500C 號函規
    定，不得再以同學位論文送審副教授資格，原告不服，提起
    申訴遭決定駁回，遂提起本件行政訴訟。
二、兩造聲明：
    (一)原告聲明求為判決：1.申訴決定、原處分均撤銷。
                        2.被告機關應作成通過原告升等為副
                          教授之行政處分。
                        3.訴訟費用由被告負擔。
    (二)被告聲明求為判決：1.駁回原告之訴。
                        2.訴訟費用由原告負擔。
三、兩造之爭點：被告以不得再以同學位論文送審副教授資格為
    由，否准原告送審副教授資格，是否適法？
    (一)原告主張之理由：
      1.原告於90年1 月取得博士學位時，時任淡江大學兼任講
        師，淡江大學隨即自90年3 月起改聘原告為兼任助理教
        授，惟當時淡江大學對於兼任教師舊制人員均一律以學
        位送審助理教授，未給予逕送審副教授資格之選擇權。
        然而當時淡江大學此一作法並非如教育部中央教師申訴
        評議委員會函覆本案理由四所敘，「…惟淡江大學對於
        任用條例修正前之舊制講師身分人員一律以學位送審助
        理教授資格，…」，而是專任講師仍逕依原升等辦法送
        審副教授等級。基於原告未曾享有選擇權卻遭教育部引
        用「…但如選擇送審助理教授資格通過，則不得再依教
        育人員任用條例第30條之1 規定，以該學位論文或相同
        著作送審副教授資格。」之規定駁回本案，實屬不公，
        審定結果深值商榷。
      2.再者，原告於90年3 月送審助理教授時，教育部尚未訂
        頒上開規定，原告實無從依該項規定內容行使逕送審副
        教授資格之選擇，且該項規定係自95年8月1日始生效施
        行，依據法學理論解釋，當新規定內容與當事人權益有
        所牴觸時，當以維護當事人權益為優先考量。本案不僅
        與上開規定意旨不相符合，且與法學基本宗旨有所牴觸
        ，審定結果已嚴重影響原告權益。
      3.另查94年11月11日教育部函文係屬解釋令，而「教育人
        員任用條例」第30條之1 係屬法律條文，教育部以解釋
        令限制解釋法律條文，實不符法律位階原則。並且教育
        部中央教師申訴評議委員會函覆本案理由三所敘，「…
        及保障舊制講師之權益，任用條例第30條之1 復規定，
        任用條例修正前之（舊制）講師身分學校現職人員若繼
        續任教未中斷，仍得逕依原升等辦法送審副教授等級。
        …」，然而本案原告不但未獲法律保障，反而權益受損
        。
      4.綜上，原告係於90年3 月送審助理教授資格，當時係由
        淡江大學逕以學位送審助理教授，未就博士論文送審，
        且未提供逕送審副教授資格之選擇，故原告於95年8月1
        日該項規定生效施行前，不僅未曾享有逕送審副教授資
        格之選擇權，亦未曾有95年8月1日該項規定生效施行後
        ，以同一學位同一論文同時送審兩種教師等級之事實存
        在。經查教育部對於95年8月1日該項規定生效施行前有
        重複送審事實且資格審定通過者，不僅未行使法律追溯
        權取消已通過審定之資格，且對類此本案之邊緣案例亦
        無詳盡、合理及妥適之保障機制。由於本案事涉個人工
        作權與職業資格，教育部全然引用上開規定予以駁回本
        申請案，實不符合公平合理原則。
      5.教育部對於教師資格審定所為之最後審定，對於教師之
        資格等身份上之權益有重大影響，並涉及人民工作權與
        職業資格。由於本案係屬教師改聘案，無涉教師升等問
        題，實不屬於95年8月1日之規定範疇，今教育部全然引
        用該項規定駁回原告審定資格，已嚴重影響個人權益，
        為維護原告應有之權益，並維持教育部專業審查之可信
        度與正確性，請求判決如聲明所示，俾賦予原告應有之
        權益。
    (二)被告主張之理由：
      1.本案適用之相關法令規定如下：
        (1)教師法第9條第1項規定：「專科以上學校教師資格之
          審定分初審及複審二階段，分別由學校及教育部行之
          。教師經初審合格，由學校報請教育部複審，複審合
          格者發給教師證書。」；同法第10條規定：「專科以
          上學校教師資格審定辦法由教育部定之。」。
        (2)專科以上學校教師資格審定辦法第8條規定:「本條例
          中華民國86年3 月21日修正生效前已取教育部（以下
          簡稱本部）核發助教證書或講師證書之現職人員，繼
          續任教未中斷者，得申請依修正生效前原升等辦法之
          規定，送審較高等級教師資格。但審定程序，仍應依
          本辦法規定辦理。」。
        (3)教育人員任用條例第14條規定：「（第1 項）大學、
          獨立學院及專科學校教師分為教授、副教授、助理教
          授、講師。（第2 項）大學、獨立學院及專科學校教
          師應具有專門著作在國內外知名學術或專業刊物發表
          ，或已為接受且出具證明將定期發表，或經出版公開
          發行，並經教育部審查其著作合格者，始得升等；必
          要時，教育部得授權學校辦理審查。（第3 項）大學
          、獨立學院及專科學校體育、藝術、應用科技等以技
          能為主之教師聘任或升等，得以作品、成就證明或技
          術報告代替專門著作送審。（第4 項）大學、獨立學
          院及專科學校教師之聘任、升等均應辦理資格審查；
          其審查辦法由教育部定之。」，同法第16條規定:「
          助理教授應具有左列資格之一：一、具有博士學位或
          其同等學歷證書，成績優良，並有專門著作者。……
          四、曾任講師三年以上，成績優良，並有專門著作者
          。」，同法第30條之1規定:「本條例修正施行前已取
          得講師、助教證書之現職人員，如繼續任教而未中斷
          ，得逕依原升等辦法送審，不受大學法第29條之限制
          。社會教育機構專業人員及學術研究機構研究人員原
          依本條例聘任者，得比照辦理。」，茲因本條例修正
          施行前已取得講師、助教證書者，且繼續任教而未中
          斷，方得逕依原升等辦法送審，該等舊制人員如係以
          博士學位改聘（升等）助理教授，則渠等業非舊制教
          師身分，故亦無上開第30條之1 規定之適用，且渠等
          如以同一學位先後送審兩種等級，取得兩種教師資格
          ，有所不妥亦違公平原則。爰被告以94年11月11日台
          學審字第0940123500B號令規定：「修正本部89年1月
          20日台（89）審字第89006779號函釋，有關86年3 月
          21日教育人員任用條例修正施行前已取得講師、助教
          證書之現職人員且繼續任教未中斷，並取得博士學位
          者，得選擇逕送審副教授資格，如審查未獲通過，得
          申請送審助理教授資格。但如選擇送審助理教授資格
          通過，則不得再依教育人員任用條例第30條之1 規定
          ，以該學位論文或相同著作送審副教授資格。自中華
          民國95年8 月1 日實施。」，故自95年8 月1 日起全
          國大專校院之舊制教師，均不得以同一學位論文或著
          作重複送審兩種教師等級，被告94年11月11日台學審
          字第0940123500C 號函有與上揭台學審字第09401235
          00B 號令相同意旨之函釋（附件4 ），先予敘明。
        (4)因任用條例修正後，大學教師分級取消「助教」等級
          ，並增設「助理教授」一級，為因應大學教師分級制
          度之改變，及保障舊制講師之權益，任用條例第30條
          之1 復規定任用條例修正前之（舊制）講師身分學校
          現職人員若繼續任教未中斷，仍得逕依原升等辦法送
          審副教授等級。又依被告94年11月11日台學審字第09
          40123500C 號函意旨，若（舊制）講師身分學校現職
          人員送審副教授資格未獲通過，尚得申請送審任用條
          例修正後新設之「助理教授」等級，以資周全；惟如
          其以（舊制）講師身分學校現職人員送審助理教授，
          已獲通過，即不得再依任用條例第30條之1 規定嗣後
          以相同之學位論文或著作送審副教授資格。易言之，
          該已獲助理教授資格之教師如欲送審副教授之教師資
          格，必須另依任用條例相關規定辦理送審升等副教授
          ，方符法制，再予敘明。
        (5)依教育人員任用條例第26條及第30條規定意旨，教師
          須先經校教評會通過，於報請校長聘任及學校初審後
          ，報教育部審定資格。復依大學法第20條規定，大學
          教師之聘任應經教師評審委員會之審議。又依教育人
          員任用條例第14條規定：「（第一項）大學、獨立學
          院及專科學校教師分為教授、副教授、助理教授、講
          師。（第二項）大學、獨立學院及專科學校教師應具
          有專門著作在國內外知名學術或專業刊物發表，或已
          為接受且出具證明將定期發表，或經出版公開發行，
          並經教育部審查其著作合格者，始得升等；必要時，
          教育部得授權學校辦理審查。……（第四項）大學、
          獨立學院及專科學校教師之聘任、升等均應辦理資格
          審查……」；同條例第16條之1第1款規定：「助理教
          授應具有左列資格之一：一、具有博士學位或其同等
          學歷證書，成績優良，並有專門著作者。」及同條例
          第30條之1 規定：「本條例修正施行前已取得講師、
          助教證書之現職人員，如繼續任教而未中斷，得逕依
          原升等辦法送審，不受大學法第29條之限制。……」
          ; 依教師法第9 條規定：「專科以上學校教師資格之
          審定分初審及複審二階段，分別由學校及教育部行之
          。教師經初審合格，由學校報請教育部複審，複審合
          格者發給教師證書。」，併予敘明。
      2.依教育人員任用條例第16條之1第1款規定，助理教授資
        格應具有博士學位或其同等學歷證書，成績優良，並有
        專門著作者；查原告前曾擔任淡江大學兼任講師，90年
        1 月取得博士學位時，淡江大學自90年3 月起改聘原告
        為兼任助理教授，並於90年5 月31日（九十）校人字第
        1456號函報被告送審助理教授資格，因原告具有博士學
        位並有博士論文（「經調整生活品質之存活時間的兩階
        段分析法」）（專門著作），爰被告90年6月7日台審字
        第090080721 號函通過原告助理教授資格。98年9月8日
        起原告再以同一學位（含博士論文）向真理大學各級教
        評會申請副教授資格初審，該校並於99年3月2日以真大
        達人字第0990001173號函報被告申請複審，茲因原告已
        於90年3 月由淡江大學以該博士學位（含博士論文）報
        部送審通過助理教授資格在案，原告於99年3 月再以同
        一博士學位（含博士論文）由真理大學送審副教授資格
        ，核與被告94年11月11日台學審字第0940123500C 號函
        規定不符，爰被告99年3 月15日台學審字第0990039546
        號函復該校轉知原告不得再以該博士學位及博士論文送
        審副教授資格，應無違誤。
      3.有關本（99）年10月12日原告以被告應依大學法第29條
        規定辦理乙節，查大學法第29條業於94年12月28日修正
        為「大學在學學生經核准得同時在國內外大學修讀學位
        ，各大學應依相關法令規定，將相關事項納入學則規範
        ，並報教育部備查。」，與本案無涉。
      4.查淡江大學自90年3 月起改聘原告為兼任助理教授，並
        於90年5 月31日（九十）校人字第1456號函報本部送審
        通過助理教授資格，已非講師身分，且原告擔任助理教
        授多年如欲送審副教授之教師資格，應另依教育人員任
        用條例相關規定辦理送審升等副教授。
      5.綜上，被告辦理大專院校教師之資格審查，皆遵循明定
        之法令規章及作業程序辦理。本案之審定程序並無違法
        不當情事，被告原處分及申訴評議並無違誤，請依法予
        以駁回。
    理  由
一、按「專科以上學校教師資格之審定分初審及複審二階段，分
    別由學校及教育部行之。教師經初審合格，由學校報請教育
    部複審，複審合格者發給教師證書。」、「專科以上學校教
    師資格審定辦法由教育部定之。」為教師法第9條第1項、第
    10條明定。次按「大學、獨立學院及專科學校教師分為教授
    、副教授、助理教授、講師。」、「本條例修正施行前已取
    得講師、助教證書之現職人員，如繼續任教而未中斷，得逕
    依原升等辦法送審……」為教育人員任用條例第14條第1 項
    、第30條之1 明定。「修正本部89年1 月20日台（89）審字
    第89006779號函釋，有關86年3 月21日教育人員任用條例修
    正施行前已取得講師、助教證書之現職人員且繼續任教未中
    斷，並取得博士學位者，得選擇逕送審副教授資格，如審查
    未獲通過，得申請送審助理教授資格。但如選擇送審助理教
    授資格通過，則不得再依教育人員任用條例第30條之1 規定
    ，以該學位論文或相同著作送審副教授資格。自中華民國95
    年8月1日實施。」、「爰修正本部89年1 月20日台（89）審
    字第89006779號函釋並自95年8月1日起施行：有關教育人員
    任用條例修正施行前已取得講師、助教證書之現職人員且繼
    續任教未中斷，並取得博士學位者，得選擇逕送副教授資格
    ，如審查未獲通過，得申請送審助理教授資格。但如選擇送
    審助理教授資格通過，則不得再依教育人員任用條例第30條
    之1 規定，以該學位論文或相同著作送審副教授資格。」為
    教育部94年11月11日台學審字第0940123500B號、94年11月1
    1日台學審字第0940123500C號函釋在案。
二、本件原告係依教育人員任用條例第30條之1 規定，以學位論
    文送審副教授資格，被告以原告已於90年3 月以博士學位論
    文送審通過助理教授資格，依教育部94年11月11日台學審字
    第0940123500C 號函規定，不得再以同學位論文送審副教授
    資格，於99年3 月15日以台學審字第0990039546號函否准。
    原告不服，提起申訴遭決定駁回。
三、原告循序起訴意旨略以：原告於90年1 月取得博士學位時，
    時任淡江大學兼任講師，淡江大學隨即自90年3 月起改聘原
    告為兼任助理教授，惟當時淡江大學對於兼任教師舊制人員
    均一律以學位送審助理教授，未就博士論文送審，亦未給予
    逕送審副教授資格之選擇權。原告未曾享有選擇權卻遭被告
    駁回，實屬不公。再者，原告於90年3 月送審助理教授時，
    被告尚未訂頒上開規定。亦未曾有95年8月1日該項規定生效
    施行後，以同一學位同一論文同時送審兩種教師等級之事實
    存在。被告以94年11月11日函文，限制教育人員任用條例第
    30條之1 ，不符法律位階原則。被告對於95年8月1日該項規
    定生效施行前有重複送審事實且資格審定通過者，不僅未行
    使法律追溯權取消已通過審定之資格，且對類此本案之邊緣
    案例亦無詳盡、合理及妥適之保障機制云云。
四、本件兩造之爭點為：被告機關以原告已於90年3 月以博士學
    位論文送審通過助理教授資格，不得再以同一學位論文送審
    副教授資格為由，否准原告送審副教授資格，是否適法？經
    查：
（一）按「專科以上學校教師資格之審定分初審及複審二階段，
      分別由學校及教育部行之。教師經初審合格，由學校報請
      教育部複審，複審合格者發給教師證書。」、「專科以上
      學校教師資格審定辦法由教育部定之。」為前揭教師法第
      9 條第1 項、第10條明定。專科以上學校教師資格審定辦
      法第8 條規定: 「本條例中華民國86年3 月21日修正生效
      前已取得教育部（以下簡稱本部）核發助教證書或講師證
      書之現職人員，繼續任教未中斷者，得申請依修正生效前
      原升等辦法之規定，送審較高等級教師資格。但審定程序
      ，仍應依本辦法規定辦理。」。又教育人員任用條例第16
      條規定: 「助理教授應具有左列資格之一：一、具有博士
      學位或其同等學歷證書，成績優良，並有專門著作者。…
      …四、曾任講師三年以上，成績優良，並有專門著作者。
      」，同條例第17條規定：「副教授應具有左列資格之一：
      一、具有博士學位或其同等學歷證書，曾從事與所習學科
      有關之研究工作、專門職業或職務四年以上，並有專門著
      作者。二、曾任助理教授三年以上，成績優良，並有專門
      著作者。」
（二）本件原告係依據教育人員任用條例第30條之1 規定：「本
      條例修正施行前已取得講師、助教證書之現職人員，如繼
      續任教而未中斷，得逕依原升等辦法送審……。」以舊制
      講師身分提出博士學位論文送審副教授資格。惟查：上揭
      教育人員任用條例第30條之1 係規定: 「本條例修正施行
      前已取得講師、助教證書之現職人員，如繼續任教而未中
      斷，得逕依原升等辦法送審，不受大學法第29條之限制。
      社會教育機構專業人員及學術研究機構研究人員原依本條
      例聘任者，得比照辦理。」，準此，本條例修正施行前已
      取得講師、助教證書者，且繼續任教而未中斷，方得逕依
      原升等辦法送審；該等舊制人員如係以博士學位改聘（升
      等）助理教授，則渠等業非舊制教師身分，自無上開條例
      第30條之1 規定之適用，彰彰明甚。
（三）次查，依上揭教育人員任用條例第16條之1 第1 款規定，
      助理教授資格應具有博士學位或其同等學歷證書，成績優
      良，並有專門著作者；查原告前曾擔任淡江大學兼任講師
      ，90年1 月取得博士學位時，淡江大學自90年3 月起改聘
      原告為兼任助理教授，並於90年5 月31日（九十）校人字
      第1456號函報被告送審助理教授資格，因原告具有博士學
      位並有博士論文（「經調整生活品質之存活時間的兩階段
      分析法」）（專門著作），爰被告90年6 月7 日台審字第
      090080721 號函通過原告助理教授資格，此有淡江大學教
      育資格審查履歷表、助理教授聘任名冊、90年5 月31日（
      九十）校人字第1456號函、被告90年6 月7 日台審字第09
      0080721 號函附原處分機關卷內可稽，復為原告所不爭。
      原告於98年9 月8 日起再以同一學位（含博士論文）向真
      理大學各級教評會申請副教授資格初審，該校並於99 年3
      月2 日以真大達人字第0990001173號函報被告申請複審，
      茲因原告已於90年3 月由淡江大學以該博士學位（含博士
      論文）報部送審通過助理教授資格在案，原告於99年3 月
      再以同一博士學位（含博士論文）由真理大學送審副教授
      資格；查原告於99年送審當時，既早於90年3 月間以博士
      學位送審通過取得助理教授資格並以助理教授資格擔任教
      職（有其教師資格審查履歷表附原處分卷可佐），原告已
      非舊制教師身分，自無上開教育人員任用條例第30條之1
      規定之適用。被告機關否准其送審副教授資格之申請，尚
      無不合。
（四）又原告於86年3 月21日教育人員任用條例修正施行前已取
      得講師證書，因教育人員任用條例修正後，大學教師分級
      取消「助教」等級，並增設「助理教授」一級，為因應大
      學教師分級制度之改變，及保障舊制講師之權益，教育人
      員任用條例第30條之1 復規定教育人員任用條例修正前之
      （舊制）講師身分學校現職人員若繼續任教未中斷，仍得
      逕依原升等辦法送審副教授等級。又依教育部上揭94年11
      月11日台學審字第0940123500C 號函意旨，若（舊制）講
      師身分學校現職人員送審副教授資格未獲通過，尚得申請
      送審任用條例修正後新設之「助理教授」等級，以資周全
      ；惟如其以（舊制）講師身分學校現職人員送審助理教授
      ，已獲通過，即不得再依教育人員任用條例第30條之1 規
      定嗣後以相同之學位論文或著作送審副教授資格。易言之
      ，該已獲助理教授資格之教師如欲送審副教授之教師資格
      ，必須另依任用條例相關規定辦理送審升等副教授，方符
      法制。原告於90年1 月取得博士學位，時任淡江大學講師
      ，惟淡江大學對於任用條例施行前之舊制講師身分人員均
      一律以學位送審助理教授資格，且原告之送審助理教授資
      格已獲通過，原告尚不得再次以送審通過助理教授資格之
      原學位論文及同一博士學位，而援引教育人員任用條例第
      30條之1 之規定送審副教授資格。
（五）末查，教育部94年11月11日台學審字第0940123500C 號函
      釋，依司法院釋字第287 號解釋意旨，「係闡明法規之原
      意」，「應自法規生效之日起有其適用」。準此，教育人
      員任用條例第30條之1 規定係自86年3 月21日起修正施行
      ，該教育部94年11月11日台學審字第0940123500C 號函釋
      ，亦應自法規86年3 月21日生效之日起有其適用。故本件
      被告援引前揭函釋，認原告不符合教育人員任用條例第30
      條之1 規定，否准其送審副教授資格之申請，並無違反法
      律保留原則。再原告係於99年間申請送審副教授資格，自
      應適用當時相關法令規定，被告機關援引上揭規定，否准
      其申請，亦無違不溯及既往原則。本件原告於90年3 月已
      經淡江大學函報取得助理教授資格在案，則原告之身分90
      年3 月起已由講師改聘為「助理教授」，即非以「講師」
      現職繼續任教。本件原告於99年再以「舊制講師」之身分
      ，逕以「同一學位」並依原升等辦法申請升等副教授，即
      與任用條例所應具備之要件不符，無舊制升等辦法送審之
      適用，故被告否准原告再以送審通過助理教授資格之原學
      位論文及同一博士學位，援引任用條例第30條之1 之規定
      再次送審副教授資格，於法有據。況本件原告仍得依教育
      人員任用條例第17條送審副教授等級所要求之資格、要件
      ，以原學位論文以外之其他合於規定之專門著作送審，且
      對其送審副教授資格尚無法律未規定其他不利益之限制。
      至原告主張被告應另依大學法第29條規定辦理乙節；查大
      學法第29條業於94年12月28日修正為「大學在學學生經核
      准得同時在國內外大學修讀學位，各大學應依相關法令規
      定，將相關事項納入學則規範，並報教育部備查。」，與
      本件無涉，均併予指明。
五、綜上論述，原告起訴論旨，並非足採。被告機關以原告已於
    90年3 月以博士學位論文送審通過助理教授資格，不得再以
    同一學位論文送審副教授資格為由，否准原告送審副教授資
    格，認事用法，並無違誤，申訴決定，遞予維持，亦無不合
    ，原告徒執前詞，訴請撤銷，併請求被告機關應作成通過原
    告升等為副教授之行政處分，均為無理由，應予駁回。
六、本件事證已臻明確，兩造其餘主張及證據，核與本判決所得
    心證及結果不生影響，毋庸逐一論述，附此敘明。
七、據上論結，本件原告之訴為無理由，爰依行政訴訟法第98條
    第1項前段，判決如主文。
中    華    民    國    99    年    12    月    2     日
                       臺北高等行政法院第六庭
                               審判長法  官     闕銘富
                                     法  官     陳心弘
                                     法  官     許瑞助
上為正本係照原本作成。
如不服本判決，應於送達後20日內，向本院提出上訴狀並表明上
訴理由，如於本判決宣示後送達前提起上訴者，應於判決送達後
20日內補提上訴理由書（須按他造人數附繕本）。
中    華    民    國    99    年    12    月    2     日
                                     書記官     吳芳靜

司法院資訊處製作；財團法人民間司法改革基金會備份。
